最高法院刑事判決　　　　　　　　　　　　　　　八十七年度台上字第三四○二號
　上訴人　甲○○　男
　　　　　乙○○　男
右上訴人等因盜匪等罪案件，不服台灣高等法院台中分院中華民國八十七年七月十四
日第二審判決（八十七年度上訴字第一四一二號，起訴案號：台灣南投地方法院檢察
署民國八十六年度偵字第五四三○號），提起上訴，本院判決如左：
    主  文
原判決撤銷，發回台灣高等法院台中分院。
    理  由
本件原判決認定上訴人甲○○於民國八十四年間某日，在彰化縣二水鄉不詳地點，以
新臺幣（下同）五萬元之代價向綽號「阿豐」之不詳姓名男子購得可發射子彈而具有
殺傷力之改造玩具手槍一支（含彈匣一個），及不具殺傷力之子彈四顆，乃未經許可
而無故持有上開手槍。上訴人乙○○（原名蘇琝富）於八十三年間因竊盜案件，經法
院判處有期徒刑八月確定，並於八十五年一月十四日執行完畢，竟不知悔悟，於八十
六年十月十九日廿二時許與友人邱一前往南投縣埔里鎮○○路二一五號「楚留香Ｋ
ＴＶ」消費，待結帳時與該店櫃台小姐發生口角，因而心生不滿，遂意圖供自己犯罪
之用，乃於八十六年十月二十日零時許，向甲○○借得上開槍彈，並意圖為自己不法
所有，持該具殺傷力而可供軍用之手槍，於同日零時廿分許，由甲○○駕駛乙○○所
有小客車載乙○○前往「楚留香ＫＴＶ」，乙○○到達後即持槍站於該ＫＴＶ門口，
待該店經理黃金城前來示意要好好講時，乙○○即以槍抵住黃金城身體並押往該由甲
○○所駕駛之車上，指示甲○○載往鯉魚潭方向之偏僻處；乙○○在車上即取出一顆
子彈強迫黃金城含在口中，並問其是否真子彈，以此強暴、脅迫之方式要黃金城按月
交付九萬元之保護費，並要黃金城隨即交付四、五萬元，黃金城表示其身上只有二、
三千元，乙○○即以槍頂住黃金城，並作勢要拉黃金城下車予以殺害，致黃金城不能
抗拒而答應先回店取款，甲○○在車上已知乙○○有此強盜犯行，仍續為駕駛，並與
乙○○一同將黃金城載回「楚留香ＫＴＶ」，並依乙○○之指示將車停在該ＫＴＶ門
外監視等候取款，而為行為之分擔，黃金城不得不自店內取出三萬元交付乙○○，甲
○○始駕車離去；乙○○並將劫得之三萬元中分一萬元予甲○○；除事後乙○○仍被
查扣五千元已發還黃金城外，餘款業經乙○○、甲○○二人花用淨盡等情。因而撤銷
第一審不當之判決，改判仍論處上訴人甲○○未經許可無故持有可發射子彈具有殺傷
力之槍枝，上訴人等共同意圖為自己不法所有，以強暴、脅迫致使不能抗拒而使他人
交付其物罪刑（乙○○累犯），固非無見。
惟查：(一)強盜罪之成立，以意圖為自己或第三人不法之所有，施以強暴、脅迫、藥劑
、催眠術或他法，致使不能抗拒而取他人之物或使其交付者為構成要件。所稱「致使
不能抗拒」係指行為人所施之強暴、脅迫等不法行為，在事實上，已達於使被害人喪
失意思自由無法抗拒或不能抗拒之程度而言。苟使用之手段，致被害人交付財物與否
，尚有相當之意思自由，在社會一般通念上，猶未達不能抗拒之程度，不過因此懷有
恐懼之心，縱觸犯他種罪名，尚不能以強盜罪論擬。本件依原判決認定之事實，被害
人黃金城並未當場交付財物，而係上訴人等將黃金城載回「楚留香ＫＴＶ」後，由黃
金城自店內取出三萬元交予乙○○。而依黃金城於警訊及偵審時所述：「……將車停
於離店二十公尺叫我下車，他們隨我後面開車，他們將車到門口停，我向會計拿三萬
元交給他們才離去。」，「因我心裡怕，因他（黑才即乙○○）說要在店內開兩槍，
我才把錢交給他們。」，「櫃檯距離他們之車子約十公尺左右」（偵查卷第四頁反面
、第六頁反面），「……我說要回去店裡借，回去時他看好像有報警，他車停在門外
監視我，我從會計處拿三萬元給他，他們就離開。」，「（到店裡拿錢時，警方是否
已在店內？）他們在路口等。」（偵查卷第五二頁正反面），「我在他視線內約十公
尺，我知道如跑了，他改天還是回來找我。」（第一審卷第四二頁），「當天我事先
就已經報過案了，回去也有警方埋伏，但怕他們開槍我受傷，所以沒有行動才讓他們
跑掉。」（原審卷第六三頁）。上訴人乙○○亦稱：「他店裡有後門，應該可以跑，
距離應約二十公尺。」等語（第一審卷第四二頁反面）。則依當時狀況，倘被害人黃
金城店內確有後門，且已事先報警，警方已於路口埋伏，而上訴人等並未下車，黃金
城下車後進入店內至櫃檯拿錢，櫃檯距上訴人等約十公尺，被害人黃金城當時是否已
達不能抗拒之程度而交付三萬元，亦或如其所述因怕上訴人再來找他而交付？被害人
之意思自由是否已達完全受壓制而喪失之程度？不無研求之餘地。原審未細心勾稽，
詳查審認，自嫌速斷。又原判決認定乙○○以槍頂住黃金城，並作勢要拉黃金城下車
予以殺害，不能抗拒而答應先回店取款（見原判決第三頁第八至十行），惟理由內則
記載：「於返回該ＫＴＶ，黃金城下車後仍緊跟在後，使黃金城無法抗拒而取錢交付
」（見原判決第五頁第十四行），其理由亦有矛盾。(二)共同正犯間僅須有犯意聯絡及
行為分擔，並不以均犯相同罪名為必要。原判決既認定上訴人乙○○向甲○○借得其
原先即持有可供軍用之改造玩具手槍，由乙○○攜帶該改造玩具手槍，甲○○駕車，
共同強盜黃金城財物，則乙○○向甲○○借得該槍枝並持以共同犯罪之際，其二人即
屬共同持有該槍枝，雖甲○○因先前即持有，行為不可分割，另論持有槍枝罪，乙○
○則牽連犯刑法第一百八十七條之罪，惟其共同持有關係仍不因論罪法條不同而變更
，原審就持有槍枝部分，未論共同正犯，非無可議。(三)盜匪所得財物，除已經返還被
害人或證明已費失者外，依懲治盜匪條例第七條第一項規定，應發還被害人。本件上
訴人乙○○於警訊及偵審中均供稱所得三萬元，除分一萬元予甲○○外，另借一萬元
予朋友黎環銘，其本人花掉五千元，尚剩五千元等情（偵查卷第十五、四一頁，第一
審卷第四三頁、第九八頁反面，原審卷第三六頁反面）。則該借予黎環銘之一萬元，
自不能認為已經費失。原判決認定乙○○將劫得之三萬元分一萬元予甲○○，除事後
被查扣之五千元已發還黃金城外，餘款經上訴人等花用淨盡，理由內並稱已據上訴人
等供述在卷，故不予諭知發還。核與卷內資料不符，自有證據理由矛盾之違法。以上
或為上訴意旨所指摘，或為本院得依職權調查之事項，應認有發回更審之原因。
據上論結，應依刑事訴訟法第三百九十七條、第四百零一條，判決如主文。
中      華      民      國    八十七    年      十      月      八      日
                              最高法院刑事第九庭
                                  審判長法官  謝  家  鶴
                                        法官  羅  一  宇
                                        法官  花  滿  堂
                                        法官  陳  世  淙
                                        法官  洪  佳  濱
      右正本證明與原本無異
                                              書  記  官
中      華      民      國    八十七    年      十      月     十三     日
